
## 1. Definición de los datos para el análisis. 

```{r}
pre_targets <- read.table("~/Desktop/PEC2_OMICS/archivos targets y counts/targets.csv", header = TRUE, sep = ",") 
pre_counts <- read.table("~/Desktop/PEC2_OMICS/archivos targets y counts/counts.csv", header = TRUE, sep = ";", row.names = 1) 
```


```{r}
library(dplyr)
set.seed(111)
targets <- pre_targets %>% group_by(Group) %>% sample_n(10)
```

```{r}
names(pre_counts) <- gsub(x=names(pre_counts), pattern = "\\.", replacement = "-")
counts <- pre_counts %>%select(one_of(as.character(targets$Sample_Name)))
row.names(counts) <- gsub(x=row.names(counts), pattern = "\\..*", replacement = "")
```

```{r}
table(colnames(counts)==targets$Sample_Name)
```

```{r}
library(limma)
library(edgeR)
```

## 2. Filtraje de los datos y control de calidad.

### 2.1. Filtraje de los datos.

```{r}
misCPM <- cpm(counts)
filtraje <- misCPM > 0.25
dim(filtraje)
guardar <- rowSums(filtraje) >= 2
counts.guardados <- counts[guardar,]
summary(guardar)
dim(counts.guardados)
```

```{r}
y <- DGEList(counts.guardados)
```

### 2.2. Control de calidad de los datos.

#### 2.2.1 *Boxplot.* 

```{r}
logcounts <- cpm(y,log=TRUE)
boxplot(logcounts, xlab="1: ELI, 2:NIT, 3:SFI", ylab="Log2 CPM",las=2, names = c(targets$Group[1:30]))
abline(h=median(logcounts),col="blue")
```


#### 2.2.2 *Multidimensional scaling (MDS).* 

```{r}
col.cell <- c("purple","orange","green")[targets$Group]
plotMDS(y,col=col.cell, pch=16)
legend("topleft",fill=c("purple","orange","green"),legend=levels(targets$Group),cex=0.6)
```


## 3. Patrón de expresión entre las muestras. 

```{r}
library(RColorBrewer)
library(gplots)

var_genes <- apply(logcounts, 1, var)
seleccionar_var <- names(sort(var_genes, decreasing=TRUE))[1:500]
lcpm_más_variables <- logcounts[seleccionar_var,]

mi_palette <- brewer.pal(11,"RdYlBu")
más_cols <- colorRampPalette(mi_palette)
col.cell <- c("purple","orange", "green")[targets$Group]
heatmap.2(lcpm_más_variables,col=rev(más_cols(50)),trace="none", labCol = targets$Group,ColSideColors=col.cell,scale="row")
```


```{r}
pdf(file="Heatmap.pdf")
heatmap.2(lcpm_más_variables,col=rev(más_cols(50)),trace="none", labCol = targets$Group,ColSideColors=col.cell,scale="row")
dev.off()
```

## 4. Normalizació y transformación de los datos.

### 4.1. Normalización. 

```{r}
y <- calcNormFactors(y)
head(y$samples)
```


### 4.2. Matriz de diseño 

```{r}
mat_diseño <- model.matrix(~ 0 + Group, data = targets)
mat_diseño
```

### 4.3. Transformación Voom. 

```{r}
v <- voom(y,mat_diseño,plot = TRUE)
names(v)
```


### 4.4. *Boxplot* de los datos normalizados y transformados.  

```{r}
boxplot(v$E, xlab="1: ELI, 2:NIT, 3:SFI", ylab="Log2 CPM", las=2, names = c(targets$Group[1:30]))
abline(h=median(v$E),col="blue")
```


## 5. Identificación de genes diferencialmente expresados. 

```{r}
fit <- lmFit(v)
```

### 5.1 Matriz de contrastes y comparaciones. 

```{r}
mat_contrastes <- makeContrasts(ELIvsNIT= GroupELI - GroupNIT, SFIvsNIT= GroupSFI - GroupNIT, ELIvsSFI= GroupELI - GroupSFI,  levels=mat_diseño)
mat_contrastes
```

```{r}
fit.cont <- contrasts.fit(fit, mat_contrastes)
fit.cont <- eBayes(fit.cont)
```

```{r}
resumen.fit <- decideTests(fit.cont)
summary(resumen.fit)
```

```{r}
topTable(fit.cont,coef="ELIvsNIT",sort.by="p")
topTable(fit.cont,coef="SFIvsNIT",sort.by="p")
topTable(fit.cont,coef="ELIvsSFI",sort.by="p")
```

### 5.2 Diagrama de Venn. 

```{r}
vennDiagram(resumen.fit, circle.col = c("red", "blue", "green"))
```


## 6. Anotación de los resultados.

```{r}
library(org.Hs.eg.db)
```

```{r}
anotación <- select(org.Hs.eg.db,keytype="ENSEMBL",keys=rownames(fit.cont),columns=c("ENTREZID","SYMBOL","GENENAME"))
```

```{r}
anotación2<-distinct(anotación, anotación$ENSEMBL, .keep_all = TRUE)
anotación2$`anotación$ENSEMBL`=NULL
table(anotación2$ENSEMBL==rownames(fit.cont))
anotación<-anotación2
fit.cont$genes <- anotación
```

```{r}
topTable(fit.cont,coef="ELIvsNIT",sort.by="p", n=10)
topTable(fit.cont,coef="SFIvsNIT",sort.by="p",n=10)
topTable(fit.cont,coef="ELIvsSFI",sort.by="p",n=10)
```

```{r}
Table_ELIvsNIT<-topTable(fit.cont,coef="ELIvsNIT",sort.by="p", n="Inf")
Table_SFIvsNIT<-topTable(fit.cont,coef="SFIvsNIT",sort.by="p",n="Inf")
Table_ELIvsSFI<-topTable(fit.cont,coef="ELIvsSFI",sort.by="p",n="Inf")
```

```{r}
write.csv(Table_ELIvsNIT,file="TablaAnotaciones_ELIvsNIT.csv",row.names=FALSE)
write.csv(Table_SFIvsNIT,file="TablaAnotaciones_SFIvsNIT.csv",row.names=FALSE)
write.csv(Table_ELIvsSFI,file="TablaAnotaciones_ELIvsSFI.csv",row.names=FALSE)
```


## 7. Visualización de genes diferencialmente expresados. 

### 7.1. Gráficos MD. 

```{r}
plotMD(fit.cont,coef=1,status=resumen.fit[,"ELIvsNIT"], values=c(-1,1))
plotMD(fit.cont,coef=2,status=resumen.fit[,"SFIvsNIT"], values=c(-1,1))
plotMD(fit.cont,coef=3,status=resumen.fit[,"ELIvsSFI"], values=c(-1,1))
```

### 7.2. Gráficos *volcano*.  

```{r}
volcanoplot(fit.cont,coef=1,highlight=5,names=fit.cont$genes$SYMBOL)
abline(v=c(-1,1))
volcanoplot(fit.cont,coef=2,highlight=5,names=fit.cont$genes$SYMBOL)
abline(v=c(-1,1))
volcanoplot(fit.cont,coef=3,highlight=5,names=fit.cont$genes$SYMBOL)
abline(v=c(-1,1))
```


## 8. Análisis de significación biológica.

```{r}
go_ELIvsNIT<-goana(fit.cont, coef = "ELIvsNIT", geneid = Table_ELIvsNIT$ENTREZID, FDR = 0.05, trend = FALSE)
topGO(go_ELIvsNIT, n=10)

go_ELIvsSFI<-goana(fit.cont, coef = "ELIvsSFI", geneid = Table_ELIvsSFI$ENTREZID, FDR = 0.05, trend = FALSE)
topGO(go_ELIvsSFI, n=10)
```

```{r}
GOTable_ELIvsNIT<-topGO(go_ELIvsNIT, n=100)
GOTable_ELIvsSFI<-topGO(go_ELIvsSFI, n=100)
write.csv(GOTable_ELIvsNIT,file="GOTabla_ELIvsNIT.csv",row.names=FALSE)
write.csv(GOTable_ELIvsNIT,file="GOTabla_ELIvsSFI.csv",row.names=FALSE)
```

### 8.2. *KEGG pathway analysis*.

```{r}
keg_ELIvsNIT<-kegga(fit.cont, coef = "ELIvsNIT", geneid = Table_ELIvsNIT$ENTREZID, FDR = 0.05, trend = FALSE)
topKEGG(keg_ELIvsNIT, n=15, truncate=34)

keg_ELIvsSFI<-kegga(fit.cont, coef = "ELIvsSFI", geneid = Table_ELIvsSFI$ENTREZID, FDR = 0.05, trend = FALSE)
topKEGG(keg_ELIvsSFI, n=15, truncate=34)
```

```{r}
KEGGTable_ELIvsNIT<-topKEGG(keg_ELIvsNIT, n=100, truncate=34)
KEGGTable_ELIvsSFI<-topKEGG(keg_ELIvsSFI, n=100, truncate = 34)
write.csv(KEGGTable_ELIvsNIT,file="KEGGTabla_ELIvsNIT.csv",row.names=FALSE)
write.csv(KEGGTable_ELIvsSFI,file="KEGGTabla_ELIvsSFI.csv",row.names=FALSE)
```



